最高法院刑事判決　　　　　　九十六年度台上字第五四○七號
上　 訴　 人　台灣高等法院高雄分院檢察署檢察官
上訴人即被告　甲○○
被　　　　告　乙○○
上列上訴人等因被告等貪污案件，不服台灣高等法院高雄分院中
華民國九十六年六月二十六日第二審判決（九十六年度上訴字第
七一七號，起訴案號：台灣高雄地方法院檢察署九十一年度偵字
第六○五五、六○五六、六○五七、六○五八、六五○六、六五
○七、六五○八、六五○九、七九○七、七九一四、八○二五、
八○二六、八○二九、一○九六四、一○九六七、一○九七○號
，九十二年度偵字第三二八○、三二八一、三二八二、三二八三
、三二八四、三二八五、三二八六、三二八七、三二八八、三二
八九、三二九○、三二九一、三二九二、三二九三號），提起上
訴，本院判決如下：
    主  文
原判決撤銷，發回台灣高等法院高雄分院。
    理　由
本件原判決認定被告甲○○係高雄市政府建設局高雄市監理處（
下稱高雄市監理處）工務員，負責汽、機車駕駛執照考驗及車輛
檢驗等業務，為依據法令從事公務之人員，其自民國八十四年間
起基於概括之犯意，利用高雄市監理處辦理自用小客車、機車駕
駛執照筆試、路考時，由其輪值擔任學科測驗（下稱筆試或口試
）或術科測驗（下稱路考）考驗員或監考員之機會，收受考生之
賄賂。其犯行如下：(1)、甲○○先後於八十四年一月十日及同年
十月二十七日經同事陳信男（業經第一審判決免刑在案）告知考
生古嘉峻（下稱古某）、黃雪娥（下稱黃女）為取得汽車駕駛執
照，透過愛國駕訓班班主任李文欽請託其給予特別關照等語。嗣
古某及黃女均本其學能自行通過筆試，而擔任古某及黃女筆試考
驗員之甲○○，雖未違背其職務予以協助，惟其仍於古某及黃女
分別通過考試後，就其職務上擔任古某及黃女筆試考驗員之行為
，在高雄市監理處內某處，分別收受古某及黃女請託李文欽透過
陳信男所轉交之賄款各新台幣（下同）五千元。(2)、考生黃金鑾
（業經第一審判刑確定，下稱黃女）因不識字，擔心無法順利通
過機車駕駛執照口試，乃於八十七年二月二十一日交付一萬三千
元予在高雄市經營駕駛執照考試補習班並為人代辦駕照考驗為業
之方素藝（由原審另案審理），以求順利考取機車駕駛執照。方
素藝乃透過在高雄市監理處經營福利社之黃春綿（由原審另案審
理）將該行賄之考生黃女名單轉交予擔任口試考驗員之甲○○。
嗣黃女於八十七年二月二十一日未經甲○○協助而自行通過口試
，惟甲○○仍就其職務上擔任黃女口試考驗員之行為，依黃春綿
之電話通知，前往高雄市監理處福利社向黃春綿拿取由方素藝轉
交黃女事前所交付之賄款五千元。(3)、考生梁美琪（下稱梁女）
因曾多次報考駕駛執照考試均未能通過筆試，故於八十九年十一
月二十二日交付三萬二千元予方素藝，以求能順利通過筆試。方
素藝乃指示劉國安在梁女身上裝設麥克風及振動器等電子舞弊器
材，而協助梁女以電子舞弊之方式通過筆試。嗣梁女於同日實施
路考時，雖於上坡起步項目中因壓線響鈴而遭扣分十六分，惟仍
本於其自身學能通過路考（按路考以七十分為及格），而擔任該
次路考考驗員之甲○○雖未違背其職務予以協助，惟其仍於梁女
通過路考後，就其職務上擔任梁女路考考驗員之行為，向黃春綿
拿取由方素藝所轉交考生梁女事先交付之賄款五千元等情。因而
撤銷第一審判決，改判論處甲○○連續公務員對於職務上之行為
，收受賄賂罪刑（量處有期徒刑四年，褫奪公權三年）。並以公
訴意旨略稱：被告乙○○於九十年六月二十七日利用其擔任聯結
車駕駛執照路考考驗員之機會，經由王飛南告知考生張文欽為取
得聯結車駕駛執照，透過力生拖貨車訓練場負責人王力生請託給
予特別關照，並已交付賄款一萬元等語。嗣張文欽於同日通過路
考而領得駕駛執照後，乙○○即在高雄市監理處內某處收受張文
欽請託王力生透過王飛南所轉交之賄款四千元。乙○○又先後於
九十年九月二十五日及九十一年三月十九日自黃春綿收受由考生
彭志成、劉寶文透過方素藝所交付之賄款二千五百元及五千元，
使考生彭志成、劉寶文分別順利通過職業小型車駕駛執照之路考
，以及普通汽車駕駛執照之口試，而分別領得駕駛執照等情；因
認乙○○涉犯貪污治罪條例第四條第一項第五款及同條例第五條
第一項第三款之罪嫌。惟經審理結果，認為不能證明乙○○犯罪
，因而撤銷第一審論處乙○○罪刑之判決，而改為其無罪之諭知
；固非無見。
惟查：(一)、判決不載理由或所載理由矛盾者，其判決為當然違背
法令，刑事訴訟法第三百七十九條第十四款定有明文。本件原判
決理由一方面說明：「益徵方素藝、黃春綿等人確有藉被告甲○
○擔任普通汽車駕駛執照學科或術科考驗員及監考員之身分，向
欲考領普通汽車駕駛執照之考生收取賄賂，除朋分賄款予願意配
合渠等收賄之公務員外，並從中均霑利益，是以被告甲○○與方
素藝、黃春綿等人『就其職務上行為收取賄賂』一節，確有犯意
聯絡與行為分擔，已堪認定。」云云（見原判決第十二頁第一至
六行）。另一方面卻又謂：「查行賄之考生黃金鑾、梁美琪係將
行賄款項交付方素藝，再由方素藝交付黃春綿，後由黃春綿交付
被告（甲○○），方素藝及黃春綿均係自黃金鑾、梁美琪交付之
賄款中直接收取利益，而非自甲○○所收受之賄款內分取利益，
其二人應均係基於行賄之犯意而分擔行賄之行為，而非基於與被
告（甲○○）共同受賄之犯意而分擔受賄之行為，尚不應與被告
（甲○○）論以『受賄罪』之共同正犯」云云（見原判決第十八
頁第十一至十七行）。前者既謂方素藝、黃春綿二人均有藉甲○
○之身分而共同向考生「收取賄賂」之犯行。後者卻又謂方素藝
、黃春綿二人係基於「行賄」之犯意而為「行賄」之行為，並非
與甲○○共同基於「受賄」之犯意而為「受賄」之行為，故不應
與甲○○成立「受賄罪」之共同正犯云云，其所載理由前後互相
矛盾，依上述規定，其判決為當然違背法令。(二)、本件公訴意旨
指被告甲○○與其同事林茂瑞於九十年九月二十四日，自監理黃
牛陳清端處收受由考生陳文吉所交付之賄款三千元，使陳文吉於
路考時雖因違規而被扣三十二分，仍能順利通過路考等情，認甲
○○此部分所為涉犯貪污治罪條例第四條第一項第五款之對於違
背職務之行為收受賄賂罪嫌；並舉證人陳文吉於法務部調查局高
雄市調查處（下稱高雄市調查處）及同局高雄縣調查站（下稱高
雄縣調查站）詢問時之陳述為證。卷查，證人陳文吉在高雄市調
查處及高雄縣調查站詢問時均證稱：伊參加（聯結車）路考前，
曾交付六千元賄款予監理黃牛（指陳清端），買通高雄市監理處
主、監考官，以求順利通過路考；而伊於該次路考時，因過於緊
張，致曳引車分解中撞到桶樁且壓線，主考官甲○○即指導伊將
方向盤迴轉至正確之位置，監考官林茂瑞則下車將被撞倒之桶樁
扶正。依規定其於該路考項目（即「曳引車分解」）撞到桶樁且
壓線，係屬重大違規，應扣三十二分，已無法及格（按路考七十
分以上為及格），伊之所以能通過路考，係因伊透過黃牛向主、
監考官打點（即行賄），所以主、監考官才會放水等語（見九十
一年度偵字第七九○七號偵查卷第二十八至三十頁、第三十六頁
正面及背面）。嗣於第一審訊問時亦為大致相同之證述（見九十
二年度訴字第一三三三號影印卷（卷五）第九十五至九十七頁）
。原判決雖以陳文吉所述上情已為陳清端所否認，且縱認陳文吉
曾交付賄款六千元予監理黃牛，亦難憑以認定曾擔任陳文吉路考
考驗員之甲○○有收受上開賄賂之行為，因而就甲○○被訴上開
犯嫌部分不另為無罪之諭知（見原判決第二十頁第七至十七行）
。然陳文吉與陳清端之間是否曾有怨隙？若無其事，何以其竟誣
指陳清端收受其所交付之賄款六千元？原因何在？又陳文吉上揭
指證若屬實情，則其於上開路考項目（即「曳引車分解」）測驗
中撞到桶樁且壓線，既應扣三十二分，而無法達到及格之七十分
標準，何以其猶能通過路考而取得聯結車之駕駛執照？究竟陳文
吉前揭指證是否可信？其於路考時是否發生上述違規情形？若有
，該項違規是否應扣除三十二分？若是，何以其猶能通過該項路
考而考取駕駛執照？又本件縱不能證明甲○○有自陳清端收取陳
文吉賄款之事實，但若甲○○明知陳文吉於路考時有前述違規情
形，應扣除三十二分，已無法達到路考及格之七十分標準，卻故
意「放水」使其通過路考而取得聯結車之駕駛執照，其所為是否
構成貪污治罪條例第六條第一項第四款之圖利罪？以上疑點與甲
○○此部分究竟有無刑責暨應論以何種罪名攸關，事實尚非明確
，猶有詳加調查釐清明白之必要。原審未予以根究調查明白，遽
就此部分不另為無罪之諭知，尚嫌調查未盡。(三)、本件公訴意旨
另以張文欽為考取聯結車駕駛執照，於九十年六月間某日交付一
萬二千元予王力生，王力生再透過陳信男交付其中四千元（起訴
書誤載為「千元」）予被告即擔任張文欽路考考驗員之乙○○，
張文欽因而於同年月二十七日順利通過路考等情，因認乙○○涉
犯貪污治罪條例第五條第一項第三款之對於職務上之行為收受賄
賂罪嫌，並舉證人張文欽、王力生及王飛南於高雄縣調查站詢問
筆錄暨扣案王力生之筆記本一份為證。查張文欽於高雄市調查處
詢問時證稱：伊於九十年四、五月間前往「力生汽車補習班」欲
參加聯結車駕駛執照考試，當時王力生之父親（即王勝南）向伊
表示保證班之費用須一萬二千元，伊如數付款參加保證班後，即
由王力生之父親陪同伊先後前往高雄市楠梓監理處及高雄縣監理
站應試，結果均未通過，迄至九十年六月間始通過考試等語（見
九十二年度訴字第一三三三號影印卷Ｈ第八至九頁）。證人王力
生於高雄縣調查站調查時亦陳稱：「由於有前來本訓練場之少數
學員考照能力較差，多次無法或沒有信心考取者，往往會詢問我
有無特殊管道協助渠等買通監理單位主、監考官，俾能以舞弊或
放水方式，順利取得駕照，所以我除駕訓班的費用七千元以外，
另外會再向渠等加收拖車部分一萬二千元、貨車部分八千元，該
等額外費用，係作為行賄監理單位主、監考官之用途」、「而這
些學員的賄款，我都是透過任職高雄市監理處主考官，綽號「飛
南」之男子（即王飛南）負責打點各監考官，一般只要該綽號『
飛南』之男子同意收錢，該學員就可順利通過考試取得駕照」、
「經我翻閱（扣押物編號一筆記本）後，其中至少有……張文欽
（筆記本誤繕為張文清）等七人透過我行賄考照之學員。」等語
（見九十二年度訴字第一三三三號影印卷Ｈ第五頁背面至第六頁
）。而證人王飛南於高雄縣調查站詢問時亦證稱：「在筆試、大
貨車、聯結車考試項目都有兩名監考官同時監考，我會視另一名
監考官是否願意配合放水及收受賄款，來決定是否放水舞弊讓該
名考生通過考試，如有放水及收受賄款，則賄款由兩名監考官均
分」、「我轉交賄款給……乙○○等人多是在我收受賄款的當天
或隔天，在（高雄市）監理處內，利用沒有其他人在場之機會，
或由我叫渠等到沒有人的地方，由我直接將現鈔賄款交予渠等收
受。」等語（見九十二年度訴字第一三三三號影印卷Ｈ第十五至
十八頁）。原判決理由亦說明證人王飛南於第一審另案審理時證
稱：「張文欽所交付之賄款，經由王力生將其中一萬元交予我，
由我分得六千元，另將餘款四千元交予乙○○。」等語，並說明
其出處為九十二年度訴字第一六八七號影印卷附九十二年七月二
十一日審判筆錄第四頁（見原判決第二十二頁第十九至二十二行
）。若上述證人所述俱屬可信，似非不能證明考生張文欽有透過
王力生交付賄款予王飛南，再由王飛南轉交賄款四千元予乙○○
之事實。原判決雖以張文欽於調查人員詢問時並無曾向監理站官
員行賄之陳述，而王力生於調查時雖證稱張文欽有透過伊轉請高
雄市監理處考驗員王飛南向其他考驗員行賄之事實，但其對於張
文欽透過伊向監理官員「行賄之數額」語焉不詳，且張文欽係以
七十四分通過路考測驗，尚不能證明乙○○於張文欽參加路考時
有放水舞弊之情事，況張文欽所涉行賄犯行並未經檢察官起訴，
因認不能證明乙○○有收受張文欽賄賂之事實，而就其被訴上開
犯嫌為無罪之諭知。然張文欽於高雄市調查處及高雄縣調查站詢
問時雖未詳述其委請王力生向監理站官員行賄之情形，但其已陳
稱有交付參加「保證班」之費用一萬二千元之事實，該項參加「
保證班」所交付之一萬二千元，依王力生前揭所述，係包括行賄
監理站考驗員之費用在內。且王力生已明確指證張文欽確有透過
伊向監理站考驗員王飛南轉向其他考驗員行賄之事實，雖其並未
具體述及交付王飛南賄款之金額，但王飛南已供陳王力生曾將張
文欽之行賄款一萬元交伊，伊再將其中「四千元」轉交予乙○○
等情不諱。是本件縱不能證明乙○○於張文欽路考測驗時有放水
舞弊之情事，但乙○○事後若已收受王飛南轉交考生張文欽透過
王力生所交付之賄款四千元，則其所為亦構成貪污治罪條例第五
條第一項第三款對於職務上之行為收受賄賂罪，自不能遽為無罪
之評價。至張文欽所涉行賄犯行是否業經檢察官偵結提起公訴，
應不影響於法院對於乙○○此部分收受賄賂犯行之認定。原判決
以上揭理由認為不能證明乙○○有收受張文欽賄款之事實，自欠
允洽。究竟證人張文欽、王力生、王飛南前揭證述是否可信？張
文欽參加「保證班」所交付「一萬二千元」之性質為何？是否包
括向高雄市監理處考驗員行賄之款項？若乙○○並未收受王飛南
轉交考生張文欽之賄款四千元，何以王飛南竟指證王力生曾將張
文欽之行賄款一萬元交伊，伊再將其中「四千元」轉交予乙○○
？其原因何在？以上疑點與王飛南所為不利於乙○○之指證是否
可信，暨乙○○有無收受張文欽之賄款攸關，事實尚非明確，猶
有進一步調查釐清明白之必要。原審未詳加探究調查釐清明白，
遽認不能證明乙○○有收受考生張文欽賄款之事實，尚嫌調查未
盡。(四)、公訴意旨又以彭志成為取得職業小型汽車駕駛執照，於
九十年九月二十五日交付賄款六千元予方素藝，方素藝再透過黃
春綿將其中二千五百元賄款交予路考考驗員乙○○，彭志成因而
順利通過路考測驗等情，因認乙○○此部分所為亦涉犯貪污治罪
條例第五條第一項第三款對於職務上之行為收受賄賂罪嫌。並舉
證人彭志成、方素藝、黃春綿之證詞及在方素藝住處查扣之公文
封（其上載有彭志成姓名）一只為證。卷查，證人彭志成於高雄
市調查處詢問時證稱：我於九十年九月間前往高雄市監理處，有
一位方小姐（指方素藝）告訴我只要給她六千元，就保證可以通
過路考取得職業汽車駕照，伊乃於同年月二十五日至高雄市○○
○○○路考當天交付六千元予方小姐等語（見九十一年度偵字第
八○二六號卷第十八頁）。嗣於第一審又證稱：伊確於考試前當
面交付數千元予監理黃牛方素藝，我係自行通過學科測驗考試，
路考時坐在我身旁之監考官有告訴我方向盤應該打幾圈等語（見
第一審影印卷五第一○九至一一○頁）。核與證人方素藝在高雄
市調查處詢問時所陳：「我曾協助彭志成以五千元行賄職業汽車
路考監考官乙○○、鄭茂東」、「經調查局人員提示依法搜索查
扣之證物（即上載彭志成姓名之信封袋）顯示，我確曾向彭志成
收取路考代價六千元，並將其中五千元轉交黃春綿用以行賄路考
監考官（即乙○○）。」等語相符（見九十二年度訴字第一三三
三號影印卷Ａ第二十七頁背面、同上案號影印卷Ｂ第四十六頁反
面），可見公訴意旨指訴乙○○涉有前揭收賄犯行，尚非全然無
據。原判決雖以證人黃春綿於高雄市調查處及第一審分別陳稱：
「我係透過曾家然轉交方素藝之賄款予乙○○，次數至少一次，
每次為四千元，都是自小客車路考舞弊之賄款」、「我與乙○○
不熟，我未曾叫乙○○到福利社拿取賄款，我曾透過曾家然將錢
拿給乙○○，但我不知道曾家然究竟有無確實將錢交給乙○○。
」等語，認為考生彭志成所交付之賄款並非由黃春綿直接交予乙
○○。而曾家然於高雄市調查處詢問時雖證稱：「黃春綿有時無
法聯絡到監考官，就會以牛皮紙袋裝妥賄款，託我轉交予其他監
考官，我記得曾轉交賄款予余東興、鄭茂東、黃煥文、李文皓、
陳信男、洪志隆、黃庶煌、朱進雄等人親收」、「我確曾幫方素
藝、黃春綿等監理黃牛轉送賄款予監考官陳林峰、黃煥文、羅永
壽……等人。」等語。惟又證稱：「我記憶中有替黃春綿轉交方
素藝之賄款予乙○○，但因乙○○（與我）配合之機會較少，我
轉交的次數很少，金額也記不清楚；我對係在何時、何地替黃春
綿轉交方素藝之賄款予乙○○，已經記不起來了。」等語，則曾
家然事後既無法確認其曾否轉交賄款予乙○○，因認不能憑其不
明確之指述，遽認乙○○有收受彭志成賄款之事實，而就乙○○
被訴此部分收受賄賂之犯嫌亦為無罪之諭知。然黃春綿雖否認有
直接將賄款交付乙○○之情事，但其已供承係透過「曾家然」將
方素藝所交付考生之行賄款轉交予乙○○至少一次，每次四千元
等情不諱。而證人曾家然亦證稱：「我記憶中有替黃春綿轉交方
素藝之賄款予乙○○。」等語明確；而其於檢察官偵訊時亦明白
證稱：「（有無交賄款給乙○○過？）有」、「（是黃春綿拜託
你關說的？）是，就那一次」、「（當時你拿錢給乙○○時，有
無說這是作弊放水的？）我只有把名單給他，他就知道了」、「
（你是交賄款給乙○○幾次？）一次或二次，我確實有交給他，
但一次或二次因時間太久，我忘了。」等語（見九十一年度偵字
第八○二六號卷第十五頁背面、第十六頁）。且證人彭志成亦供
稱確曾當面交付「六千元」予監理黃牛方素藝等語，均核與證人
黃春綿前揭所供情節相符，可見黃春綿前揭不利於乙○○之證述
似非出於虛構。雖證人曾家然又陳稱：「因乙○○（與我）配合
之機會較少，我轉交的次數很少，金額也記不清楚；我對係在何
時、何地替黃春綿轉交方素藝之賄款予乙○○已經記不起來了。
」云云，但依其所述意旨，其僅係對於轉交賄款予乙○○之時間
、地點與金額記憶不清而已，並非否認其有替黃春綿轉交賄款予
乙○○之事實。原判決並未說明彭志成、方素藝、黃春綿及曾家
然前揭不利於乙○○之證述，有何不足以採信之理由，僅以曾家
然事後對於其替黃春綿轉交賄款予乙○○之時間、地點與金額記
憶不清，遽認不能證明乙○○有收受彭志成賄款之事實，尚嫌理
由不備。(五)、公訴意旨復以劉寶文為順利考取普通汽車駕駛執照
，於九十一年三月十九日，交付二萬五千元予方素藝，方素藝於
應考前將當日汽車考照筆試試題考卷及正確答案交付劉寶文閱讀
，然後再透過黃春綿將其中五千元賄款交予筆試考驗員乙○○，
劉寶文因而順利通過筆試等情，因認乙○○此部分所為亦涉犯貪
污治罪條例第四條第一項第五款對於違背職務之行為收受賄賂罪
嫌。而卷查證人劉寶文於高雄市調查處詢問及檢察官偵訊時均證
稱：伊交付方素藝二萬五千元，並由劉國安、方素藝協助伊考取
駕駛執照；方素藝在伊參加筆試考試前，先拿一份「含正確答案
之汽車筆試考卷」供伊熟讀，該試卷與伊實際參加筆試考試之題
目卷相比，題目「大部分都相同」等語（見九十一年度偵字第八
○二六號卷第二十五、三十二頁），核與方素藝於第一審訊問時
供陳確曾向劉寶文收取二萬五千元等情相符（見第一審影印卷(四)
第九十八頁），並有劉寶文之普通汽車駕駛執照登記書一紙在卷
足憑。則公訴意旨指訴乙○○涉有前揭犯嫌，亦非全然無據。原
判決雖以方素藝證稱：伊於劉寶文應試前曾提供「模擬考題」予
劉寶文閱覽等語；劉寶文亦陳稱：伊於應試前所閱覽之試題與實
際應考時之題目並不全然相同等語，而據以推論方素藝所提供之
試題並非劉寶文當日應筆試之試題，因認不能證明乙○○有事前
洩漏試題予考生劉寶文之違背職務行為。然依劉寶文前揭所陳，
方素藝所提供予劉寶文熟讀者係「含正確答案之汽車筆試考卷」
，而該試卷與劉寶文實際參加筆試考試之題目卷題目「大部分相
同」。果爾，則證人方素藝何以竟能事先取得與劉寶文實際參加
筆試之題目「大部分相同」之考卷及答案予劉寶文？其原因何在
？與擔任該項筆試監考官之乙○○有無關聯？又劉寶文證稱伊事
前曾交付二萬五千元賄款予方素藝一節是否屬實？若是，方素藝
有無將其中部分賄款交付乙○○？若有，其所交付賄款之金額若
干？以上疑點攸關乙○○究竟有無公訴意旨所指對於違背職務之
行為收受賄賂之犯行，事實尚非明確，亦有深入探究調查明白之
必要。原審未詳加深入調查翔實，遽認不能證明乙○○此部分犯
行，亦嫌調查未盡。以上或為上訴人等上訴意旨所指摘，或為本
院得依職權調查之事項，應認原判決有撤銷發回更審之原因。至
原判決關於甲○○其他不另為無罪諭知部分，因與發回部分具有
審判不可分關係，應併予發回，附此敘明。
據上論結，應依刑事訴訟法第三百九十七條、第四百零一條，判
決如主文。
中　　華　　民　　國　九十六　年　　十　　月　 十一 　日
                      最高法院刑事第十二庭
                          審判長法官  洪　文　章
                                法官  王　居　財
                                法官  郭　毓　洲
                                法官  黃　梅　月
                                法官  邱　同　印
      本件正本證明與原本無異
                                      書  記  官
中　　華　　民　　國　九十六　年　　十　　月　 十五 　日
                                                Ａ
